【裁判字號】    91,訴,31
【裁判日期】    920110
【裁判案由】    妨害投票等
【裁判全文】
臺灣澎湖地方法院刑事判決                            九十一年度訴字第三一號
    公  訴  人  臺灣澎湖地方法院檢察署檢察官
    被      告  丁○○
                戊○○
右列被告等因妨害投票案件，經檢察官提起公訴（九十一年度偵字第二二三號），本
院判決如左：
    主  文
丁○○、戊○○均無罪。
    理  由
一、公訴意旨略為：被告丁○○為澎湖縣望安鄉將軍村民，其明知同案被告甲○○、
    庚○○、癸○○、壬○○、丙○○、辛○○、乙○○（以上七人另為有罪判決，
    下稱甲○○等七人）均居住其他地區，並無實際居住澎湖縣望安鄉之意思，亦無
    實際居住之事實，竟基於使公務員登載不實及妨害投票之概括犯意聯絡，於民國
    九十年五月九日及同月二十五日，陸續將上述七人戶籍地址虛報遷入澎湖縣望安
    鄉花嶼村。另被告戊○○亦無實際居住澎湖縣望安鄉之事實，竟於九十年三月九
    日，將戶籍地址虛報遷入望安鄉將軍村。上述多人均使澎湖縣戶政機關及選舉委
    員會之公務員，將不實之戶籍資料登載於職務上所掌之戶籍登記簿冊及選舉人名
    冊上，足生損害於澎湖縣望安鄉民及戶政管理之正確性。嗣於九十一年一月二十
    六日舉行澎湖縣第十四屆鄉長選舉時，甲○○等七人及戊○○行使上述不實登載
    事項之文書，前往戶籍所在地之各該投票所投票，致使澎湖縣望安鄉鄉長選舉投
    票發生不正確之結果。因認被告丁○○、戊○○均犯刑法第一百四十六條第一項
    之妨害投票罪嫌及同法第二百十六條、第二百十四條之行使公務員登載不實罪嫌
    。
二、公訴人認定被告丁○○、戊○○涉犯上述罪名，係以：被告戊○○、同案被告甲○○等七人均未實際居住望安鄉，卻於縣議員選舉投票日前往投票之事實，業經
    其等供明在卷，且經澎湖縣望安鄉戶政事務所與澎湖縣警察局望安分局會同查處
    無誤，有戶卡片、戶口查察通報單、戶籍登記催告書、選舉人名冊在卷可證，而
    丁○○代甲○○等七人辦理遷移戶籍登記，亦有遷入戶籍登記申請書、戶籍謄本
    、委託書附卷可憑，衡情丁○○並無受多人於同一時段委託之理，況經檢察官搜
    索候選人即同案被告己○○（另為有罪判決）競選服務處時，當場查扣戊○○戶
    口名簿正本，足認戊○○、丁○○均與己○○及甲○○等七人有犯意聯絡及行為
    分擔等事證，作為主要論據。
三、訊據被告丁○○、戊○○二人均堅決否認有妨害投票、偽造文書等犯行，被告丁○○辯稱：對於甲○○等七人為何將戶籍遷入澎湖縣望安鄉，並不知情，當時是
    由於村幹事不在，才受託幫忙等語；被告戊○○辯稱：戶籍遷入澎湖縣望安鄉後
    ，都有住在當地，並在當地工作，非幽靈人口等語。
四、按犯罪事實應依證據認定之，無證據不得推定其犯罪事實，刑事訴訟法第一百五
    十四條定有明文。又刑法第二百十四條之使公務員登載不實罪，須一經他人申報
    ，公務員即有依申報內容登載之義務，始足構成，而有關戶籍申請登記如有不實
    情形，依據戶籍法第二十五條、第五十四條、第五十六條規定，戶政機關除科以
    行政罰鍰外，並得逕行撤銷其遷入登記，該管公務員顯有查核之義務，應無刑法
    第二百十四條之適用，最高法院九十一年九月五日（九十一）台文字第ＯＯ五七
    五號函附法律問題研究意見可資參照。經查：
（一）公訴人認為被告丁○○、戊○○代他人或自行虛報戶籍遷入，因而起訴被告行
      使公務員登載不實文書罪名部分，參照上述最高法院法律問題研究意見，應認
      戶政機關公務員對於戶籍登記有實質查核義務，選務機關公務員則根據查核後
      之戶籍資料從事登載，均非被告一有戶籍登記之申請，上述公務員即有登載義
      務，因此，並無證據證明被告有使公務員登載不實之犯行，亦查無其他證據證
      明被告有行使上述登載不實之文書，此部份應為被告二人無罪之判決，合先敘
      明。
（二）被告丁○○於九十年五月九日及五月二十五日，代甲○○等七人將戶籍遷入澎
      湖縣望安鄉花嶼村之事實，雖經被告丁○○供認屬實，並有遷入戶籍登記申請
      書在卷可憑（他字第七六號第六宗第七五頁以下），但望安鄉相較於甲○○等
      七人分別位在高雄縣市之居住地點而言，實屬偏遠，則甲○○等七人委託他人
      代為辦理戶籍登記，合乎望安鄉當地實況，不能責令被告丁○○辦理遷入登記
      時，須實質調查甲○○等七人是否為幽靈人口，故本院雖認定甲○○等七人有
      虛報戶籍妨害投票犯行，並不足以認定被告丁○○亦有妨害投票之犯意。而且
      ，在本件偵查卷內，尚有其他多名望安民眾代辦檢察官認定為「幽靈人口」之
      戶籍遷入登記，卻未遭起訴，觀之九十一年度偵字第二二三號至第二二五號起
      訴書附表即可窺知一二，被告丁○○供稱受友人請託找花嶼村幹事辦理，因村
      幹事不在，才基於朋友交情代為辦理等語（訴字第三一號第一二一頁），以當
      地較為緊密之人際關係而言，應屬合理，且與上述未遭起訴之人情形雷同，自
      難逕行認定被告丁○○有犯罪事實。又被告甲○○等人陳稱：將資料辦理交給
      村長後，不知為何輾轉變為丁○○代辦一節，核與被告丁○○上述供詞相符，
      可以採信，顯見被告甲○○等七人與被告丁○○並無直接接觸，自難認定其等
      有犯意聯絡存在。再者，卷內並無證據證明甲○○等七人將戶籍遷入澎湖縣望
      安鄉之動機告知被告丁○○，被告丁○○也無從得知日後甲○○等七人是否將
      至澎湖縣望安鄉投票，故單憑上述卷內遷入戶籍登記申請書及丁○○、甲○○
      等七人之供詞，在未查獲其他相關事證之情形下，僅能證明丁○○代他人遷入
      戶籍而已，對於被告丁○○是否有妨害投票罪之故意，尚有合理之可疑存在，
      不能率予認定。此外，復查無其他積極證據足認被告丁○○有妨害投票犯行，
      此部份應為無罪之判決。
（三）被告戊○○於九十年三月九日將戶籍遷入澎湖縣望安鄉將軍村將軍澳五十六號
      之事實，經其供認無誤，並有戶籍登記申請書可資證明（同上卷宗第二四四頁
      至第二五六頁）。而被告戊○○始終表示當時在望安地區居住工作，經警依戶
      政機關通報後至上址查訪結果，雖於九十年八月二十五日未遇被告，而由戶政
      機關催告在案（同上卷宗第三三三頁、第二四八頁），惟被告於投票前之九十
      一年一月十五日向戶政機關陳情後，經複查結果，警方於九十一年二月二十日
      發文戶政機關表明被告確實居住戶籍地址無誤，亦有上開申請書、會辦單在卷
      可憑（同上卷宗第二五五頁、第二五六頁），又本院依被告戊○○於調查局陳
      述之行動電話號碼調閱其九十一年三月一日至十月一日之通聯紀錄，在上述時
      段內，被告之行動電話幾乎都利用望安地區之基地台通話，有通聯紀錄附卷可
      證，本院另辦理九十一年度重訴字第五號確認雇傭關係存在民事事件時（被告
      為望安鄉公所），職務上亦得知被告戊○○於九十一年四月一日起受僱於望安
鄉公所，更足以證明被告戊○○有居住澎湖縣望安鄉之意思及居住之事實。因
      此，單憑警方於九十年八月二十五日第一次查訪報告，並以被告遷入時點可疑
      ，即認定被告並無居住戶籍地而為虛報戶籍遷入，不無率斷之嫌。至於戊○○
      之戶口名簿、投票通知單雖在候選人己○○服務處扣得，但應屬保管上述物品
      之戶長與己○○之關係，且縱然被告戊○○係為支持己○○而遷移戶籍地，但
      參照前述最高法院法律問題研究意見，亦認為只要被告戊○○有實際居住之事
      實，即不構成犯罪。此外，復查無其他積極證據足認被告戊○○有妨害投票犯
      行，亦應為被告戊○○無罪之判決。
本案經檢察官葉麗綺、王全中到庭執行職務。
據上論斷，應依刑事訴訟法第三百零一條第一項，判決如主文。
中    華    民    國      九十二      年       一      月      十       日
                               臺 灣 澎 湖 地 方 法 院 刑 事 庭
                                     法    官  陳     介     安
右正本證明與原本無異。
如不服本判決，應於判決送達後十日內，向本院提出上訴狀（須附繕本）。
中    華    民    國      九十二      年       一     月      十五     日
                                     書 記 官  劉     竹     苞


司法院資訊處製作；財團法人民間司法改革基金會備份。
